臺灣高雄地方法院刑事判決　　　　　　　　　　　　　 九十三年度訴字第五八三號
　　公　訴　人　臺灣高雄地方法院檢察署檢察官
　　被　　　告　甲○○
右列被告因違反毒品危害防制條例案件，經檢察官提起公訴（九十三年度毒偵字第五
七號），嗣因被告就被訴事實為有罪之陳述，本院並聽取當事人之意見後，改依簡式
審判程序進行，判決如左：
    主  文
本件公訴不受理。
    事  實
一、甲○○前於民國九十二年間因施用第一級毒品海洛因案件，經本院以九十二年度
    毒聲字第六三四二號裁定送觀察、勒戒後，認無繼續施用毒品之傾向，經臺灣高
    雄地方法院檢察署檢察官於九十二年十一月十八日，以九十二年度毒偵字第六二
    ○二號為不起訴處分確定。詎其猶不知醒悟，明知海洛因係政府公告查禁之第一
    級毒品，竟基於施用第一級毒品之概括犯意，自九十二年十二月二十三日某時許
    至同年月二十五日某時許，連續在高雄市○○路與六合路交岔口加油站廁所內，
    以將海洛因滲水加入針筒內注射手臂之方式，施用第一級毒品海洛因二次。嗣於
    同年月二十七日十二時三十分許，因甲○○騎乘車牌號碼ＺＩＶ─三九六號機車
    行經高雄市前金區○○○路一一一巷內，欲向綽號「老兄」之成年男子趙五龍購
    買海洛因毒品時，為警查獲，並扣得甲○○所有施用第一級毒品器具之注射針筒
    一支。
二、案經高雄市政府警察局鼓山分局報請臺灣高雄地方法院檢察署檢察官偵查起訴，
    嗣本院訊問被告後，因被告自白犯罪，經詢問檢察官、被告意見後，乃裁定改行
    簡式審判程序。
    理  由
一、本件被告甲○○所犯係死刑、無期徒刑、最輕本刑為三年以上有期徒刑以外之罪
    ，其於準備程序中就被訴事實為有罪之陳述，經本院告知簡式審判程序之旨，並
    聽取公訴人及被告之意見後，合議庭裁定由受命法官獨任進行簡式審判程序，合
    先敘明。
二、右揭犯罪事實，業據被告甲○○於本院審理時坦白承認。而被告被查獲後，經採
    集其尿液送高雄市立凱旋醫院鑑定，結果呈嗎啡陽性反應，有該院九十三年一月
    十六日高市凱醫檢字第○一五六○號煙毒尿液檢驗成績書附偵查卷可參。被告自
    白核與事實相符，是被告施用第一級毒品海洛因之犯行，堪以認定。
三、按「案件起訴之程序違背規定者，應諭知不受理之判決」，刑事訴訟法第三百零
    三條第一款定有明文。次按行為後法律有變更者，適用裁判時之法律，但裁判前
    之法律有利於行為人者，適用最有利於行為人之法律，刑法第二條第一項定有明
    文。又按比較新舊法罪刑之輕重，應先審查應否諭知無罪，次審查應否諭知免訴
    、不受理，再次審查有無法定應免刑之情形；如無前開情形，比較新舊法罪刑孰
    最有利，則其比較標準，除主刑外，亦應綜合比較全部罪刑之結果（最高法院二
    十四年七月總會決議參照），合先敘明。再按毒品危害防制條例業經總統於九十
    二年七月九日修正公布，並自九十三年一月九日施行，其中對於施用毒品之犯行
    ，依修正前、修正後毒品危害防制條例第十條第一、二項之規定，就法定刑部分
    均仍相同，並無修正；惟就施用毒品之訴追要件，依修正前、修正後毒品危害防
    制條例規定則有不同。依修正前毒品危害防制條例第二十條、第二十三條，就施
    用毒品犯行之是否訴追，係區分為第一次犯、五年後再犯、五年內再犯之前是否
    曾強制戒治、五年內再犯該次是否須強制戒治、三犯以上，即如係第一次犯、五
    年後再犯、五年內再犯之前未經強制戒治，該次經觀察勒戒後亦無須強制戒治者
    ，即依規定俟觀察勒戒或強制戒治程序終結後，由檢察官為不起訴處分，而不予
    追訴處罰；僅限於五年內再犯之前曾經強制戒治、五年內再犯該次須強制戒治、
    三犯以上者，始認符訴追條件，應予追訴處罰。而修正後毒品危害防制條例第二
    十條、第二十三條，就施用毒品犯行之是否訴追，係區分為第一次犯、五年後再
    犯、五年內再犯，即如係第一次犯、五年後再犯者，即依規定俟觀察勒戒或強制
    戒治程序終結後，由檢察官為不起訴處分，而不予追訴處罰；僅限於五年內再犯
    者，始認符合訴追條件，應予追訴處罰。
四、依九十二年七月九日修正公布而於九十三年一月九日正式施行之毒品危害防制條
    例第三十五條第一項、第二項固規定「於中華民國九十二年六月六日本條例修正
    施行前繫屬之施用毒品案件，於修正施行後，適用修正後之規定，並依下列方式
    處理：‧‧‧」，「前項情形，依修正前之規定有利於行為人者，適用最有利於
    行為人之法律」，惟查本案係於九十三年三月十八日繫屬本院，有本院收文印戳
    章在卷可按，故本件並無修正後毒品危害防制條例第三十五條之適用，核先敘明
    。又查被告本件施用第一級毒品海洛因之犯行係自九十二年十二月二十三日某時
    許至同年月二十五日某時止所為，是被告本件犯行日期均在毒品危害防制條例於
    九十三年一月九日修正施行之前，而毒品危害防制條例之前揭修正規定，固屬國
    家刑罰權得否發動，即刑事訴訟之訴追條件具備與否之刑事程序問題，且雖程序
    原則上應從新，惟前揭再犯施用毒品之罪是否應先進行療程，抑或應逕行提起公
    訴，因事涉國家刑罰權得否據以發動之憑據，乃具實體性質，並非得以單純之程
    序問題視之。因而前揭再犯施用毒品之罪，原先仍應依法進行一定之療程後，始
    能決定起訴與否，其後經修正為無須進行療程，即可直接起訴，既事涉國家刑罰
    權發動與否之劃定，仍應認係法律有變更，當有比較新舊法之適用。
五、本件被告前於九十二年間因施用第一級毒品海洛因案件，經本院以九十二年度毒
    聲字第六三四二號裁定送觀察、勒戒後，認無繼續施用毒品之傾向，由臺灣高雄
    地方法院檢察署檢察官於九十二年十一月十八日，以九十二年度毒偵字第六二○
    二號為不起訴處分確定等情，有臺灣高等法院被告全國前案紀錄表、臺灣高雄地
    方法院檢察署刑案查註紀錄表在卷可佐。茲被告二犯施用毒品案件，依毒品危害
    防制條例第二十三條第二項規定，被告於前案觀察勒戒執行完畢釋放後，五年內
    再犯本案，依法應進行訴追；反觀依修正前毒品危害防制條例第二十條第二項前
    段之規定，被告則應依觀察、勒戒程序處理，並視觀察、勒戒結果，如認有繼續
    施用毒品傾向者，由檢察官續行聲請強制戒治並依法起訴，如無繼續施用毒品傾
    向者，則由檢察官依法為不起訴處分，倘未依上開程序進行觀察、勒戒，遽以起
    訴，法院應為不受理之諭知。是本件被告施用毒品犯行，經整體比較上開新舊法
    結果，以修正前毒品危害防制條例較有利於被告，依刑法第二條第一項但書之規
    定及最高法院上開決議，本件自應適用修正前之法律處斷。
六、本件被告施用毒品犯行，依修正前毒品危害防制條例第二十條第三項規定，既係
    二犯，已如上述，惟並未經過觀察、勒戒之程序，是本件已欠缺訴追條件，應依
    修正前同條例第二十條第二項規定，俟執行觀察、勒戒終結後，視觀察、勒戒結
    果再為不同處理（將來被告是否經准許適用修正前毒品危害防制條例規定，而適
    用觀察、勒戒程序，依刑法第二條第二項規定「保安處分適用裁判時之法律」，
    或容有不同見解；惟被告施用毒品之時間係在毒品危害防制條例修正公布施行前
    所犯，依法本應適用修正前法律規定，經由觀察勒戒程序，再自其觀察勒戒報告
    決定要否強制戒治及進行刑事追訴，自不得以案件移送進度之快慢與否，而將此
    不利益歸於被告承受）。公訴人於毒品危害防制條例修正施行後，未就被告本件
    犯行予以比較修正前、後之毒品危害防制條例之訴追條件，即就被告本件依修正
    前毒品危害防制條例第二十條第二項規定係屬欠缺訴追條件之施用毒品犯行，予
    以起訴，該起訴程序顯不合法，爰依法為不受理之諭知。
據上論斷，依刑事訴訟法第二百七十三條之一第一項、第二百八十四條之一，刑法第
二條第一項前段，刑事訴訟法第三百零三條第一款，判決如主文。
本案經檢察官乙○○到庭執行職務。
中      華      民      國    九十三    年      四      月    二十八    日
                                  臺灣高雄地方法院刑事第八庭
                                      法  官    林意芳
右正本證明與原本無異。
如不服本判決，應於判決送達後十日內，向本院提出上訴狀。
                                      書記官    曾秀鳳
中      華      民      國    九十三    年      四      月    二十九    日
